臺灣臺中地方法院刑事判決　　　　　　　96年度訴字第1430號
公　訴　人　臺灣臺中地方法院檢察署檢察官
被　　　告　乙○○
上列被告因偽造文書等案件，經檢察官提起公訴（96年度偵緝字
第654號、96年度偵字第7868號），被告於準備程序中就被訴事
實為有罪之陳述，受命法官於聽取當事人之意見後，由本院合議
庭裁定由受命法官獨任進行簡式審判程序，本院判決如下：
    主    文
乙○○行使偽造私文書，足以生損害於他人，處有期徒刑陸月，
如易科罰金，以銀元佰元即新臺幣玖佰元折算壹日。
    犯罪事實
一、乙○○前於民國92年間因偽造文書案件，經臺灣嘉義地方法
    院於94年7月21日以94年度嘉簡字第695號判處有期徒刑五月
    ，緩刑二年，並經確定在案，現仍於緩刑期內。乙○○因需
    款周轉，乃於94年9月初計畫自任會首，召集每會每月新臺
    幣（下同）一萬元之互助會，會員連會首共計十三名，約定
    會期自94年9月15日（起訴書誤載為9月1日）起至95年9月15
    日止，於每月15日下午20時在臺中市○○○路110號處開標
    ，採內標制（即死會會員每月繳納一萬元會款，活會會員每
    月繳納一萬元扣除得標金額後之會款），底標為一千元，高
    標為四千元；又乙○○斯時與甲○○同任教於臺中巿立軍功
    國小，遂亦邀請甲○○參加該合會，然為甲○○所拒絕，乙
    ○○明知甲○○並未實際參加該合會，亦未授權他人以其名
    義參加該合會，竟為圖順利起會，仍將甲○○列於合會會員
    名冊中，使廖顯達、盧郁嬋、許銘泉等其餘十一名會員均誤
    以為甲○○亦為該合會會員，且該合會業已募集完成，而均
    如期交付第一期至第三期之會款予乙○○收受。嗣乙○○因
    經濟狀況每況愈下，竟基於意圖為自己不法所有及行使偽造
    私文書之犯意，於94年12月15日（起訴書誤載為12月1日）
    第四期開標時，在上開開標處冒用甲○○之名義，偽造「甲
    ○○」之署押一枚及偽填標息「四千元」等文字在空白紙片
    上，而偽造依習慣足以表示「甲○○以四千元之標息參與該
    期競標」等文意之標單一紙並提出行使，遂一舉得標，而使
    其餘活會會員均陷於錯誤，誤以為確係甲○○得標而交付該
    期會金，乙○○因而向其他活會會員詐收取得合會金共五萬
    四千元（按十三會扣除乙○○自任會首一會、第一、二期已
    得標之死會會員共二會及遭冒用之甲○○一會之後，尚餘活
    會會員九人，計算式為：(10,000-4,000)×9＝54,000；起
    訴書則誤載為九萬四千元），足以生損害於甲○○及其他活
    會會員。嗣乙○○取得上開款項後，隨即捲款潛逃，致其餘
    活會會員追討無門，而甲○○亦遭其他會員追討剩餘之會款
    ，始查悉上情而報警處理。
二、案經甲○○訴請臺灣臺中地方法院檢察署檢察官偵查起訴。
    理    由
一、上開事實，業據被告乙○○於本院準備程序及審理時均坦承
    不諱，核與告訴人甲○○於警詢及偵訊時指述情節大致相符
    ，且有合會會員名冊影本一份在卷可按，應認被告之自白確
    與事實相符，而得為證據。從而，本件事證業臻明確，被告
    犯行洵堪認定，應依法論科。
二、新舊法比較之說明：
  (一)刑法第二條第一項規定：
    查被告行為後，刑法第二條第一項業於94年2月2日修正公布
    ，並自95年7月1日起施行。修正後刑法第二條第一項規定，
    已將新舊法律適用之「從新從輕」原則，改採「從舊從輕」
    原則，而此規定僅係規範行為後法律變更所生新舊法律比較
    適用之準據法，並非實體刑罰法律，自不生行為後法律變更
    之比較適用之問題，應逕行適用新法第二條第一項之規定，
    為「從舊從輕」之比較，合先敘明。
  (二)刑法第三百三十九條第一項法定刑為罰金部分：
    被告行為後，刑法第三十三條第五款業於同次修法時修正；
    修正後刑法第三十三條第五款規定「罰金：新臺幣一千元以
    上，以百元計算之。」，與修正前刑法第三十三條第五款規
    定「罰金：一元以上。」不同。比較新舊法結果，以舊法較
    有利於行為人，故依刑法第二條第一項前段規定，本案關於
    刑法第三百三十九條第一項之法定罰金刑部分，應適用修正
    前刑法第三十三條第五款規定決定其罰金部分之法定刑。其
    次，就法定刑為罰金之提高標準之新舊法適用部分，被告行
    為後，關於刑法罰金刑部分，業於95年6月14日以華總一義
    字第09500035181號令增訂公布刑法施行法第一條之一，明
    定：「中華民國94年1月7日刑法修正施行後（按指95年7 月
    1日施行），刑法分則編所定罰金之貨幣單位為新台幣。94
    年1月7日刑法修正時，刑法分則編未修正之條文定有罰金刑
    者，自94年1月7日刑法修正施行後，就其所定數額提高為三
    十倍。但72年6月26日到94年1月7日新增或修正之條文，就
    其所定數額提高為三倍。」，與該條增訂公布前，就罰金刑
    部分所適用之罰金罰鍰提高標準條例第一條前段、現行法規
    所定貨幣單位折算新臺幣條例第二條規定不同。而刑法第三
    百三十九條第一項係刑法分則編未修正之條文而定有罰金刑
    者，比較新舊法適用之結果，其關於法定罰金刑部分之提高
    標準，新法並無較有利於被告之情形，故本案關於刑法第三
    百三十九條第一項之法定罰金刑提高標準部分，應適用行為
    時之法律即罰金罰鍰提高標準條例第一條及現行法規所定貨
    幣單位折算新臺幣條例第二條。
  (三)刑法第五十五條後段牽連犯之規定：
    被告行為後，刑法第五十五條後段關於牽連犯「犯一罪而其
    方法或結果之行為犯他罪名者，從一重處斷」之規定，亦經
    同次修法公布修正予以刪除。經比較修正前後刑法第五十五
    條後段關於牽連犯之規定，刪除後之規定，並未較有利於被
    告，故本件仍應以行為時得論以牽連犯之舊法論處。
  (四)刑法第四十一條第一項易科罰金之規定：
    被告行為後，刑法第四十一條第一項前段亦於同次修法時修
    正之。修正前刑法第四十一條第一項前段規定：「犯最重本
    刑為五年以下有期徒刑以下之刑之罪，而受六個月以下有期
    徒刑或拘役之宣告，因身體、教育、職業、家庭之關係或其
    他正當事由，執行顯有困難者，得以一元以上三元以下（按
    指銀元）折算一日，易科罰金。」，又被告行為時之易科罰
    金折算標準，修正前罰金罰鍰提高標準條例第二條前段（現
    已刪除）規定，就其原定數額提高為一百倍折算一日，則本
    件被告行為時之易科罰金折算標準，應以銀元三百元折算一
    日，經折算為新臺幣後，應以新臺幣九百元折算為一日。惟
    修正後之刑法第四十一條第一項前段則規定：「犯最重本刑
    為五年以下有期徒刑以下之刑之罪，而受六個月以下有期徒
    刑或拘役之宣告者，得以新臺幣一千元、二千元或三千元折
    算一日，易科罰金。」比較修正前後之易科罰金折算標準，
    以95年7月1日修正公布施行前之規定，較有利於行為人，則
    應適用修正前刑法第四十一條第一項前段及罰金罰鍰提高標
    準條例第二條規定，定其折算標準。
三、論罪科刑部分：
  (一)按冒用他人名義書寫標單，以冒標他人之互助會，茍標單上
    除書寫被冒標者姓名及欲標取會款所出利息之金額外，並書
    有「標單」之意旨，而就文義內容之本身，使人一見即知係
    投標會款之標單，該標單固係刑法第二百十條所稱之私文書
    ；惟如僅在紙上書寫被冒標者之姓名及所出利息之金額，就
    文義本身並不足以獨立表示一定用意之證明，如非依民間互
    助會之習慣，尚無從認定其上之文字，係用以表示該名義人
    願出所書金額之利息以標取互助會會款之證明者，則非刑法
    第二百十條所規定之私文書，而屬同法第二百二十條以文書
    論之準私文書（最高法院91年度台上字第5683號判決意旨參
    照）。又按互助會已得標之死會會員，事後無論任一會員得
    標及其願出之標金若干，均須繳納當期全額之會款，縱為會
    首施用詐術，以他會員名義冒標，並向死會會員收取會款，
    因該等死會會員本負有繳納會款之義務，當非陷於錯誤而交
    付會款予會首，自無構成詐欺取財罪之可言（最高法院83年
    度台上字第4153號判決意旨參照）。查被告於本件作為標單
    使用之空白紙片上，偽簽「甲○○」之署名並書寫標金數額
    ，依民間互助會之習慣，足以表示以標單為標會之憑證，揆
    諸前揭判決意旨，應屬偽造刑法第二百二十條以文書論之準
    私文書，嗣被告又將該標單提示於其他合會成員以參加競標
    ，並據該準私文書之內容主張其標取會金之意思，使其餘活
    會會員均誤認係甲○○本人所標得，而均交付該期會金，並
    使甲○○有遭其他會員追索會款之虞，足以生損害於甲○○
    及其餘活會會員甚明。
  (二)故核被告所為，係犯刑法第二百十六條、第二百十條、第二
    百二十條第一項行使偽造以文書論之私文書罪及同法第三百
    三十九條第一項之詐欺取財罪。其偽造甲○○署名之行為，
    係偽造準私文書之部分行為，偽造準私文書之低度行為復為
    行使之高度行為所吸收，均不另論罪。又被告以一詐欺取財
    之行為，同時詐騙數活會會員，侵害數法益，為同種之想像
    競合犯，應僅論以一詐欺取財罪。又其所犯行使偽造準私文
    書罪及詐欺取財罪二罪間，有方法目的之牽連關係，應依修
    正前刑法第五十五條後段之規定，從一重之行使偽造準私文
    書罪處斷。
  (三)爰審酌被告前已因偽造文書案件，經法院判處有期徒刑五月
    ，緩刑二年，並經確定在案，現仍於緩刑期內，有臺灣臺中
    地方法院檢察署刑案資料查註紀錄表、臺灣高等法院被告前
    案紀錄表各一件在卷可稽，矧其於該案甫判決未幾，猶仍不
    知警惕，因經濟狀況不佳需款孔急而犯下本案之犯罪動機、
    目的，以上開方式詐得會款之犯罪手段尚稱平和，其所得利
    益雖然非詎，然仍損害告訴人甲○○及多名活會會員之權益
    ，且迄本院言詞辯論終結時止，始終未曾賠償告訴人及其餘
    活會會員之損失，又其坦承犯行之犯後態度良好，暨其生活
    狀況及智識程度等一切情狀，並參酌公訴人具體求處有期徒
    刑六月至十月之間等情，量處如主文所示之刑，並諭知易科
    罰金之折算標準，以資懲儆。
  (四)被告所偽造載有「甲○○」署名一枚及簽寫金額「四千元」
    之標單一紙，雖係被告所有供犯本件犯罪所用之物，但未據
    扣案，且衡諸一般標會常情，會首於開標後，並無慣例保存
    標單，而常予以丟棄，又案發時點距本案判決時已逾一年五
    月有餘，上開標單應已滅失而無從尋得，為免徒生執行之困
    難，爰不予宣告沒收。而該偽造標單上之偽造「甲○○」署
    押一枚，因該標單已滅失亦隨之不存在，自無從依刑法第二
    百十九條規定為沒收之宣告，附此敘明。
四、據上論斷，應依刑事訴訟法第二百七十三條之一第一項、第
    二百九十九條第一項前段，刑法第二百十六條、第二百二十
    條第一項、第二百十條、第三百三十九條第一項、第五十五
    條後段（修正前）、第四十一條第一項前段（修正前），罰
    金罰鍰提高標準條例第一條前段、第二條（修正前），判決
    如主文。
中　　華　　民　　國　　96　　年　　6   　月　　8 　　日
                  刑事第十二庭  法　官　廖慧如
以上正本證明與原本無異
如不服本判決，應於收受本判決後十日內向本院提出上訴書狀，
其未敘述上訴理由者，並得於提起上訴後十日內向本院補提理由
書狀（均須按他造當事人之人數附繕本）「切勿逕送上級法院」
                                書記官　魏宏銘
中　　華　　民　　國　　96　　年　　6   　月　　8 　　日
附錄本案論罪科刑法條全文：
刑法第二百十條
偽造、變造私文書，足以生損害於公眾或他人者，處五年以下有
期徒刑。
刑法第二百十六條
行使第二百十條至第二百十五條之文書者，依偽造、變造文書或
登載不實事項或使登載不實事項之規定處斷。
刑法第三百三十九條第一項
意圖為自己或第三人不法之所有，以詐術使人將本人或第三人之
物交付者，處五年以下有期徒刑、拘役或科或併科一千元以下罰
金。
